【裁判字號】    92,上易,259
【裁判日期】    920423
【裁判案由】    詐欺
【裁判全文】
臺灣高等法院刑事判決                            九十二年度上易字第二五九號
    上  訴  人
    即 自訴 人  丁○○
                乙○○    同右.
                丙○○    同右.
                戊  ○    同右.
    代  理  人  甲○○
    被      告  己○○ (原名.
                庚○○
                壬○○    性別.
右上訴人因被告等詐欺案件，不服臺灣臺北地方法院九十年度自字第六一○號，中華
民國九十一年十二月三十一日第一審判決（併辦案號：臺灣臺北地方法院檢察署九十
一年度他字第二六四七、四八八四號），提起上訴，本院判決如左：
    主  文
原判決撤銷。
本件自訴不受理。
    理  由
一、自訴意旨略以：被告己○○於八十九年四月十六日在臺北市○○○路○段臺北聯
    誼社餐廳，自稱他是證券公司總經理，曾經介紹辛○○之兄購買股票一年賺新台
    幣（下同）一億多元，特叫辛○○一同用餐，為取信於自訴人（按指自訴代理人
    甲○○，自訴代理人於購買股票後將股票登記在自訴人名下）鼓其如簧之舌，煽
    惑自訴代理人購買股票，自訴代理人表示沒有錢，被告即書寫一紙借款利息與股
    利之對比說明單，謂借錢來買十分合算，被告又於八十九年四月二十二日在上開
    餐廳內，以詐術再煽惑自訴人購買金雍和科技股份有限公司（下稱金雍和公司）
    股票，謂半年內賺五百二十五萬元，一年賺九百萬元，再書寫說明單，被告再三
    於八十九年四月二十八日在上開餐廳內，謂借三百七十五萬元購買金雍和公司股
    票一股七十五元，五萬股一年賺七百五十萬，二年賺一千五百萬，並謊稱：自己
    也要買十萬股云云，再書寫說明單，被告看自訴人無動於衷，進一步謊稱：該公
    司六月決算一股配一股，一個月後便加倍獲利，該公司不賣股票只有宋楚瑜托關
    係買一部分，因被告與該公司總經理關係才買得到云云，終使自訴代理人陷於錯
    誤，於八十九年五月三日借款三百七十五萬元匯入被告戶頭，以自訴人等之名義
    購買金雍和公司五萬股股票（五十張），被告並交付一股十元之股票而非一股七
    十五元，之後避不見面，至同年底該公司僅配股五千股（五張），並無一股配一
    股，又未如被告所言一年賺九百萬元等事；被告己○○曾於八十九年九月二日與
    自訴代理人談話時說：「金雍和公司股票三月內上市，一股配一股」係老闆即總
    經理被告庚○○說的，且被告所交付之金雍和公司股票係股東壬○○所有，因認
    被告等共犯刑法第三百三十九條之詐欺罪嫌云云。
二、查刑事訴訟法第三百十九條第一項規定：犯罪之被害人，得提起自訴，但無行為
    能力，或限制行為能力或死亡者，得由其法定代理人、直系血親或配偶為之。按
    所謂被害人乃指犯罪之直接被害人而言，本件依自訴代理人之書狀以及所為陳述
    被告等犯罪事實，所指之被害人係自訴代理人甲○○，被告行騙（施用詐術）之
    對象係甲○○，陷於錯誤付錢洽購金雍和公司股票亦係甲○○本人。將購入之股
    票登記在自訴人丁○○、乙○○、丙○○、戊○名下而已。從而本件若成立犯罪
    ，犯罪之被害人則為甲○○本人應毋庸疑，自訴人丁○○等四人既非犯罪直接被
    害人，依前開條文規定自不得提起自訴。關於此項問題，自訴代理人甲○○於九
    十一年五月一日呈原審補充理由狀，自稱原告，在所述理由中亦表明自訴人非直
    接被害人，故應退出告訴（與撤回自訴不同），九十一年七月十七日呈補充理由
    (二)狀，逕列自訴代理人為自訴人，在理由中陳述所列自訴人丁○○等四人不是受
    害人故取銷，由受害人之甲○○為自訴人。係為當事人之變更，亦即變更自訴人
    ，然查刑事訴訟法第二章自訴各條文並無可逕行變更自訴人之規定，所為陳述並
    不生法律效力。
三、按不得提起自訴而提起者，應諭知不受理之判決，刑事訴訟法第三百三十四條定
    有明文。原判決僅從形式上觀察認自訴程式合法從實體上判決已難認允洽，自訴
    人上訴意旨仍從實體上爭執並未指摘及此，然原判決既有可議，自無可維持，應
    予撤銷改判諭知自訴不受理之判決以符法則。
四、本件自訴代理人表示，其在原審已自行改列為自訴人云云。然查不得變更當事人
    已見前述，又原判決僅就丁○○等四人自訴部分予以判決，基於審級規定，本院
    僅就該部分審理，至於甲○○個人如欲自訴自應另具狀辦理，不得在補充理由狀
    依己意變更當事人，雖原判決未加以處理，本院為免誤會併予敘明。
五、被告壬○○經合法傳喚無正當理由不到場，自不待陳述逕行判決。
據上論斷，應依刑事訴訟法第三百六十九條第一項前段、第三百六十四條、第三百三
十四條、第三百七十一條，判決如主文。
中      華      民      國    九十二    年      四      月    二十三    日
                              臺灣高等法院刑事第十八庭
                                  審判長法  官  吳      敦
                                        法  官  劉  慧  芬
                                        法  官  吳  明  峰
右正本證明與原本無異。
不得上訴。
                                        書記官  李  華  安
中      華      民      國    九十二    年      四      月    二十四    日


司法院資訊處製作；財團法人民間司法改革基金會備份。
